---
title: "SSK 1차 심포지움: 팬데믹 시기 소통과 삶의 조건"
subtitle: "대면소통 및 미디어이용이 정신건강에 미치는 차별적 영향"
author: "안도현(제주대학교)"
institute: "서울대언론정보학과SSK연구단"
date: "2022-1-19"
output:
  xaringan::moon_reader:
    css: 
      - [default]
      - css/rconf.css
      - css/rconf-fonts.css
    lib_dir: libs
    seal: false
    nature:
      highlightStyle: googlecode
      highlightLines: true
      highlightLanguage: ["r"]
      countIncrementalSlides: false
      ratio: "16:9"
    includes:
      after_body: [css/rconf-logo.html]
editor_options: 
  chunk_output_type: console
---

```{r setup, include = FALSE}
library(tidyverse)

options(
  htmltools.dir.version = FALSE, 
  htmltools.preserve.raw = FALSE,
  tibble.width = 60, tibble.print_min = 6,
  crayon.enabled = TRUE
)

knitr::opts_chunk$set(echo = FALSE, message=FALSE, warning=FALSE,
                      comment="", digits = 3, tidy = FALSE, prompt = FALSE, fig.align = 'center',
                      fig.width = 7.252,
                      fig.height = 4,
                      dpi = 300)

# uncomment the following lines if you want to use the NHS-R theme colours by default
# scale_fill_continuous <- partial(scale_fill_nhs, discrete = FALSE)
# scale_fill_discrete <- partial(scale_fill_nhs, discrete = TRUE)
# scale_colour_continuous <- partial(scale_colour_nhs, discrete = FALSE)
# scale_colour_discrete <- partial(scale_colour_nhs, discrete = TRUE)
```


class: title-slide, left, bottom

# `r rmarkdown::metadata$title`
----
## **`r rmarkdown::metadata$subtitle`**
### `r rmarkdown::metadata$author`
### `r rmarkdown::metadata$date`

---
class: inverse, middle
name: data-science-case

# .warmyellow[발표 개요]

----

.pull-left[

.burlywood[연구문제]

**.tomato[I. 대면소통 및 미디어이용이 정신건강에 미치는 차별적 영향: 고립감과 소속연결감의 매개효과]**

1. 미디어이용은 사회관계의 대체재로서 대면소통을 증강하는가 전치하는가? 

2. 대면소통과 미디어이용은 이용자의 정신건강의 두 측면(불안녕감과 안녕감)에 차별적 영향을 미치는가?  

3. 사회관계성의 두 측면(고립감 & 소속연결감)은 대면소통과 비대면소통의 정신건강에 대한 영향은 차별적으로 매개할 것인가?

]

.pull-right[   
.left[

**.CornflowerBlue[순 서]** 

1. [개념 & 가설](#concepts1)
  1. [미디어이용과 대면소통: 증강 vs. 전치](#concepts1)  
  2. [정신건강: 안녕감과 불안녕감](#hypo1)   
  3. [사회관계: 고립감과 소속연결감](#method1)  

2. [방 법](#method1)  

3. [결 과](#results1)  

4. [논 의](#discussion1)  

]
] <!--end of right-column-->


<!--------------------------  슬라이드 본문 시작 ------------------------------------->

---
name: concepts1
# 1. 대면소통과 미디어이용

**.tomato[I. 미디어이용과 대면소통: 증강 vs. 전치]**

1. 미디어이용은 사회관계의 대체재로서 대면소통을 증강하는가 전치하는가? 



---
name: hypo1
# 가설 & 연구질문

**.tomato[미디어이용은 사회관계의 대체재로서 대면소통을 증강하는가 전치하는가?]  **

- **증강가설(augmenttaion hypothesis):  **
  - 미디어이용이 대면소통을 증강하므로 미디어의 유형별(관계이용, 정보이용, 오락이용)이용 시간이 많을수록 대면소통시간은 증가할 것이다. 
  
- **전치가설(displacement hypothesis):  **
  - 미디어이용이 대면소통을 전치하므로 미디어의 유형별(관계이용, 정보이용, 오락이용)이용 시간이 많을수록 대면소통시간은 감소할 것이다. 
  
.footnote[
 
]


---
name: concepts2
# 2. 정신건강

**.tomato[II. 대면소통과 미디어이용의 정신건강의 두 측면(불안녕감 & 안녕감)에 대한 차별적 영향]**


---
name: hypo2
# 가설2

**.tomato[대면소통과 미디어이용은 이용자의 정신건강의 두 측면(불안녕감과 안녕감)에 차별적 영향을 미치는가?]** 

- **증강가설(augmenttaion hypothesis):  **
  - 미디어이용이 대면소통을 증강하므로 미디어의 유형별(관계이용, 정보이용, 오락이용)이용시간 증가는  정신건강의 두 측면(불안녕감과 안념감)에 긍정적으로 영향을 미칠 것이다.  
  

- **전치가설(displacement hypothesis):  **
  - 미디어이용이 대면소통을 전치하므로 미디어의 유형별(관계이용, 정보이용, 오락이용)이용시간 증가는 정신건강의 두 측면(불안녕감과 안녕감)에 부정적 영향을 미칠 것이다.  




---
name: concepts3
# 3. 사회관계

**.tomato[III. 사회관계 두 측면(고립감 & 소속연결감)의 차별적 매개효과]**



---
name: hypo3
# 연구질문
**.tomato[사회관계성의 두 측면(고립감 & 소속연결감)은 대면소통과 비대면소통의 정신건강에 대한 영향은 차별적으로 매개할 것인가?]**  

- **증강가설(augmenttaion hypothesis):  **
  - 미디어이용이 대면소통을 증강하므로 미디어의 유형별(관계이용, 정보이용, 오락이용)이용시간 증가는 고립감 감소와 소속연결감 증가를 통해  정신건강의 두 측면(불안녕감과 안념감)에 긍정적으로 영향을 미칠 것이다.  
  

- **전치가설(displacement hypothesis):  **
  - 미디어이용이 대면소통을 전치하므로 미디어의 유형별(관계이용, 정보이용, 오락이용)이용시간 증가는 고립감 증대와 소속연결감 감소를 통해 정신건강의 두 측면(불안녕감과 안녕감)에 부정적 영향을 미칠 것이다.  



```{r message=TRUE, warning=TRUE, include=FALSE}
if(!require(remote)) install.packages("remote")
if(!require(gtExtras)) remotes::install_github("jthomasmock/gtExtras")
#if(!require(processR)) remotes::install_github("cardiomoon/processR")

c("summarytools", "psych", "lm.beta", "lavaan", "mediation",
  "writexl", "readxl", "gt", "kableExtra", "gtExtras",  
  "janitor", "here", "corrr", "Hmisc", "correlation",
  "see", "ggraph",
  "tidyverse", "tidytext", "lubridate") -> pkg_v
pkg_v %in% installed.packages()[,"Package"] -> pkg_installed
( pkg_v[!pkg_installed] -> pkg_new )

if(length(pkg_new)) install.packages(pkg_new)

lapply(pkg_v, require, ch = T)

readRDS("data/v5889.rds") -> v5889_df; v5889_df -> df
df %>% group_by(성) %>% summarise(N = n(), P = N/nrow(df)*100) -> sex_df
df %>% group_by(학력) %>% summarise(N = n(), P = N/nrow(df)*100) -> edu_df

df %>% summarise(M = mean(나이), SD = sd(나이)) -> age_df
df %>% summarise(M = mean(소득), SD = sd(소득)) -> income_df


options(digits = 1)
```

---
name: method1
# 참가자

- 설문전문업체에 등록된 패널에 설문참가 안내 이메일을 보내 자료를 수집했다. 업체의 설문풀에 등록된 사람 중 8,196명이 설문안내 이메일을 통해 접속했다. 이중 5,967명이 응답을 완료했다. 불성실 응답자를 제외한 5889명(남성 = `r sex_df$N[1]`; 나이 *M* = `r age_df$M`, *SD* = `r age_df$SD`)을 최종 분석 대상에 포함했다.

- 응답자의 교육수준은 `r edu_df$N[11]+edu_df$N[12]`명(`r edu_df$P[11]+edu_df$P[12]`%)이 석사 또는 박사학위 취득, `r edu_df$N[8]+edu_df$N[9]+edu_df$N[10]`명(`r edu_df$P[8]+edu_df$P[9]+edu_df$P[10]`%)이 대학 재학/중퇴/졸업, `r edu_df$N[5]+edu_df$N[6]+edu_df$N[7]`명(`r edu_df$P[5]+edu_df$P[6]+edu_df$P[7]`%)이 전문대학 재학/중퇴/졸업, `r edu_df$N[4]`명(`r edu_df$P[4]`%)이 고등학교 졸업, `r edu_df$N[1]+edu_df$N[2]+edu_df$N[3]`명(`r edu_df$P[1]+edu_df$P[2]+edu_df$P[3]`%)이 무학/초등학교졸업/중학교졸업이다. 

- 연간 가구소득은 월평균으로 100만원씩 증가하는 12점 척도(1 = 100만원 미만,  12 = 1,100만원 이상)로 측정했다(*M* = `r income_df$M`, *SD* = `r income_df$SD`). 


- 설문참여자들은 설문사이트에 접속해 설문에 대한 간단한 소개, 개인정보 보호 및 위험과 권리 등에 대해 안내를 받은 후, 인구통계 정보를 기입한 다음, 다른 연구주제의 설문 문항에 답한 후, 이 연구의 설문 문항에 응답했다. 

- 자료수집에 대해서는 기관생명윤리위원회의 심의를 받았다. 

---
name: method2iv1
# 측정1a: 대면소통

4개 유형(같이 살고 있는 사람, 비동가 가족 혹은 친척, 업무/학업 목적의 지인/친구/동료, 사적인 목적의 지인/친구/동료)의 사람들과의 접촉 빈도("지난 한 달 평균 귀하는 다음의 사람들과 얼마나 자주 직접 만나서 대화를 하셨습니까?")를 통해 측정했다(1 = 전혀 안했다, 9 = 한 시간에 여러번). 


---
name: method2iv2
# 측정1b: 미디어이용

관계이용, 정보이용, 오락이용 등의 미디어이용에 대해 Rosen et al. (2013)과 권호열 등(2020)을 참조하고 한국인의 최근 미디어 이용 양식을 반영해 각 유형별 5~6 종의 미디어 이용 시간을 한달 기준으로 9점척도(1 = 전혀 교류(or 이용)하지 않았다, 9 = 한 시간에 여러 번)로 측정했다. 

  - 관계이용("귀하는 지난 한 달간 각 매체를 통해 다른 사람들과 얼마나 자주 교류하셨습니까?")은 음성통화, 문자메신저(휴대폰문자, 카카오톡, 네이트온, 라인 등), 화상통화(페이스타임, 카카오톡 영상통화), SNS(페이스북, 인스타그램, 트위터, 카카오스토리 등), 이메일, 온라인 커뮤니티 및 게시판 등 6종의 미디어 이용에 대해 각각 질문해 평균을 계산했다. 
  
  - 정보이용("귀하는 지난 한 달 간 아래 각 매체를 통해 얼마나 자주 뉴스/정보를 이용하셨습니까?")은  TV뉴스, 라디오, 종이신문, 인터넷 포털/언론사 홈페이지, SNS(페이스북, 인스타그램, 트위터, 카카오스토리 등), 동영상 스트리밍 사이트(유튜브, 트위치, 아프리카TV 등) 등 6종의 미디어 이용에 각각 질문해 평균을 계산했다. 
  
  - 오락이용("귀하는 지난 한 달간 무료함을 달래거나 오락을 위해 아래 각 컨텐츠를 얼마나 자주 이용하셨습니까?")은 영화/드라마, 웹툰, 컴퓨터/온라인게임, 스포츠중계, 음악/뮤직비디오 등 5종의 미디어 이용에 각각 질문해 평균을 계산했다.  

.footnote[
 
Rosen, L. D., Whaling, K., Carrier, L. M., Cheever, N. A., & Rokkum, J. (2013). The media and technology usage and attitudes scale: An empirical investigation. _Computers in Human Behavior, 29_(6), 2501-2511.

권호열 등 (2020). <2020한국미디어패널조사>. 정보통신정책연구원 https://stat.kisdi.re.kr/kor/contents/ContentsList.html

]

---
name: method3
# 측정2: 정신건강  

정신건강은 불안녕감과 안녕감 두 측면으로 구분해 측정했다. 

- 불안녕감

  정신건강진단도구로 널리 사용되는 Goldberg & Hiller(1979)의 일반건강설문지(General Health Questionnaire) 12문항 축약형을 박종익 등(2012)이 한국어로 개발한 한국판 일반건강 설문지에서 문항 4개 추출해 7점 척도((1 = 전혀 그렇지 않다, 7 = 매우 그렇다)로 측정했다. 대규모 설문수집이라 12문항을 모두 이용하지 않고 우울불안 요인적재치가 높은 4문항("근심 때문에 잠을 잘 자지 못한다,"  "닥친 문제를 극복할 수 없다고 느낀다,"  "불행하거나 우울하다고 느낀다,"  "항상 긴장하고 있다고 느낀다")을 선별했다 (alpha = 0.86) . 

- 안녕감

  삶의 만족에 대해 단일 문항("나는 내 삶에 만족한다.")을 이용해 7점 척도로 측정했다 (1 = 전혀 그렇지 않다, 7 = 매우 그렇다). 단일 측정 문항이나 측정 신뢰성이 확인돼 있다 (Lucas & Brent, 2012).
  

.footnote[

박종익, 김영주, & 조맹제. (2012). 한국판 일반 건강 설문지의 요인 구조. <신경정신의학>, 51, 178-184.  
Goldberg, D.P., Hillier, V.F. (1979) A scaled version of the General Health Questionnaire. _Psychological Medicine 9_, 139-145.  
Lucas, R. E., & Brent Donnellan, M. (2012). Estimating the reliability of single-item life satisfaction measures: Results from four national panel studies. _Social Indicators Research, 105_(3), 323-331. https://doi.org/10.1007/s11205-011-9783-z  

]


---
name: method4
# 측정3: 사회관계

사회관계는 고립감과 소속연결감 두 측면으로 구분해 측정했다. 

- 고립감

  정신건강진단도구로 널리 사용되는 Goldberg & Hiller(1979)의 일반건강설문지(General Health Questionnaire) 12문항 축약형을 박종익 등(2012)이 한국어로 개발한 한국판 일반건강 설문지에서 문항 4개 추출해 7점 척도((1 = 전혀 그렇지 않다, 7 = 매우 그렇다)로 측정했다. 대규모 설문수집이라 12문항을 모두 이용하지 않고 우울불안 요인적재치가 높은 4문항("근심 때문에 잠을 잘 자지 못한다,"  "닥친 문제를 극복할 수 없다고 느낀다,"  "불행하거나 우울하다고 느낀다,"  "항상 긴장하고 있다고 느낀다")을 선별했다 (alpha = 0.86) . 

- 안녕감

  삶의 만족에 대해 단일 문항("나는 내 삶에 만족한다.")을 이용해 7점 척도로 측정했다 (1 = 전혀 그렇지 않다, 7 = 매우 그렇다). 단일 측정 문항이나 측정 신뢰성이 확인돼 있다 (Lucas & Brent, 2012).
  

.footnote[

박종익, 김영주, & 조맹제. (2012). 한국판 일반 건강 설문지의 요인 구조. <신경정신의학>, 51, 178-184.  
Goldberg, D.P., Hillier, V.F. (1979) A scaled version of the General Health Questionnaire. _Psychological Medicine 9_, 139-145.  
Lucas, R. E., & Brent Donnellan, M. (2012). Estimating the reliability of single-item life satisfaction measures: Results from four national panel studies. _Social Indicators Research, 105_(3), 323-331. https://doi.org/10.1007/s11205-011-9783-z  

]



```{r}
apa_style <- function(data) {
  data %>%
    opt_table_lines(extent = "none") %>%
    tab_options(
      heading.border.bottom.width = 2,
      heading.border.bottom.color = "black",
      heading.border.bottom.style = "solid",
      table.border.top.color = "white",
      table_body.hlines.color = "white",
      table_body.border.top.color = "black",
      table_body.border.top.style = "solid",
      table_body.border.top.width = 1,
      heading.title.font.size = 12,
      table.font.size = 12,
      heading.subtitle.font.size = 12,
      table_body.border.bottom.color = "black",
      table_body.border.bottom.width = 1,
      table_body.border.bottom.style = "solid",
      column_labels.border.bottom.color = "black",
      column_labels.border.bottom.style = "solid",
      column_labels.border.bottom.width = 1
    ) %>%
      opt_table_font(font = "times")
}
```

---
name: results1
# 결과: 기술통계

- 상관관계, 평균, 및 표준편차

```{r echo=FALSE, message=FALSE, warning=FALSE}
apply_if <- function(mat, p, f) {
  # Fill NA with FALSE
  p[is.na(p)] <- FALSE
  mat[p] <- f(mat[p])
  mat
}
apaCorr <- function(mat, corrtype = "pearson") {
  matCorr <- mat
  if (class(matCorr) != "rcorr") {
    matCorr <- rcorr(mat, type = corrtype)
  }

  # Add one star for each p < 0.05, 0.01, 0.001
  stars <- apply_if(round(matCorr$r, 2), matCorr$P < 0.05, function(x) paste0(x, "*"))
  stars <- apply_if(stars, matCorr$P < 0.01, function(x) paste0(x, "*"))
  stars <- apply_if(stars, matCorr$P < 0.001, function(x) paste0(x, "*"))
  # Put - on diagonal and blank on upper diagonal
  stars[upper.tri(stars, diag = T)] <- "-"
  stars[upper.tri(stars, diag = F)] <- ""
  n <- length(stars[1,])
  colnames(stars) <- 1:n
  # Remove _ and convert to title case
  row.names(stars) <- tools::toTitleCase(sapply(row.names(stars), gsub, pattern="_", replacement = " "))
  # Add index number to row names
  row.names(stars) <- paste(paste0(1:n,"."), row.names(stars))
  stars
}

options(digits = 3)
v5889_df %>% dplyr::select(대면빈도, 비대면빈도, 대면인원, 비대면인원, 우울불안, 삶만족) -> df

df %>% map_dfc(mean) %>% fashion(decimals = 2) %>% as_tibble() %>% 
  pivot_longer(everything(), names_to = "Mname", values_to = "M") -> mean_df
df %>% map_dfc(sd) %>% fashion(decimals = 2) %>% as_tibble() %>% 
  pivot_longer(everything(), names_to = "SDname", values_to = "SD") -> sd_df
df %>% correlate() %>% shave(upper = T) %>% 
  fashion(decimals = 2, na_print = "-") %>% as_tibble() -> cor_df
df %>% as.matrix() %>% apaCorr(corrtype = "pearson") %>% 
  as.data.frame() -> cor_df
tibble(Variable = c(
  "1. F2F Frequency ",
  "2. CMC Frequency",
  "3. F2F Network Size",
  "4. CMC Network Size",
  "5. Ill-being",
  "6. Well-being"
)) -> row_df

bind_cols(row_df, mean_df[2], sd_df[2], cor_df) %>% 
  gt() %>% gt_theme_538() %>% 
  tab_header(md("**Table 1.** Descriptive Statistics and Correlations for Study Variables(*N* = 5889)")
  ) %>% cols_label(
    M = md("*M*"), SD = md("*SD*")
  ) %>% cols_width(
    Variable ~ px(180)
  ) %>% tab_source_note(
    source_note = md("_Note._ * _p_ < .05,  ** _p_ < .01,  *** _p_ < .001  
                     F2F = Face-to-Face, CMC = Computer Mediated Communication")
  ) 

```



---
name: results2
# 결과: 가설1: 비대면소통빈도 -> 대면소통빈도

비대면소통은 사회관계의 대체재로서 대면소통을 증강하는가, 전치하는가?

비대면소통빈도와 대면소통빈도의 관계

```{r}
options(digits = 3)
X <- c("비대면빈도", "비대면인원")
Y <- c("대면빈도", "대면인원")
W <- c("성+나이+소득+학력")
v5889_df -> df

# model p-value
lmp_f <- function (modelobject) {
    if (class(modelobject) != "lm") stop("Not an object of class 'lm' ")
    f <- summary(modelobject)$fstatistic
    p <- pf(f[1],f[2],f[3],lower.tail=F)
    attributes(p) <- NULL
    return(p)
}

paste0(Y[1],"~",W,"+",X[1]) %>% lm(formula = ., data = df) -> fit

fit %>% lm.beta() %>% summary() %>% .$r.squared -> rsq_v 
fit %>% lm.beta() %>% summary() %>% .$adj.r.squared -> adjrsq_v
fit %>% lm.beta() %>% summary() %>% .$fstatistic -> fstat_v
fit %>% lmp_f() -> lmp_v

fit %>% lm.beta() %>% summary() %>% .$coef %>% as.data.frame() -> reg_df
fit %>% confint() %>% as.data.frame() -> ci_df
tibble(Predictor = c(
  "Constant",
  "Sex(0 = Male, 1 = Female)",
  "Age",
  "Income",
  "Education",
  "CMC Frequency")) -> row_df

bind_cols(row_df, reg_df, ci_df) %>% 
  
  gt() %>% gt_theme_538() %>% 
  tab_header(md("**Table 2.** Multiple Regression Analysis on F2F Frequency with CMC frequency (*N* = 5889)")
  ) %>% cols_label(
    Estimate = md("*B*"), 
    Standardized = md("_&beta;_"),
    `Std. Error` = md("*SE*"),
    `t value` = md("*t*"),
    `Pr(>|t|)` = md("*p*"),
    `2.5 %` = md("*LL*"),
    `97.5 %` = md("*UL*")
  ) %>% tab_spanner(
    label = "95% CI", columns = c("2.5 %", "97.5 %")
  ) %>% fmt_number(
    columns = c(Estimate, Standardized, `Std. Error`, `t value`, `2.5 %`, `97.5 %`), decimals = 2
  ) %>% fmt_number(
    columns = `Pr(>|t|)`, decimals = 3
  ) %>% tab_source_note(md(
  "_F_(5, 5883) = 540.74, _p_ < .001, R<sup>2</sup> = 0.31, _&Delta;R<sup>2</sup>_ = 0.31 
  <br> _Note._  _SE_ = Standard Error; _CI_ = Confidence Interval; _LL_ = Lower Limit; _UL_ = Upper Limit.  " 
  ))

```

                         
```{r message=FALSE, warning=FALSE, include=FALSE}
glue::glue(
  "_F_({fstat_v[2]}, {fstat_v[3]}) = {round(fstat_v[1], 2)}, p < .001, R<sup>2</sup> = {round(rsq_v, 2)}, _&Delta;R<sup>2</sup>_ = {round(adjrsq_v, 2)}"
)
```


---
name: results3
# 결과: 가설1: 비대면소통인원수 -> 대면소통인원수

비대면소통인원수와 대면소통인원수의 관계

```{r}
options(digits = 3)
X <- c("비대면빈도", "비대면인원")
Y <- c("대면빈도", "대면인원")
W <- c("성+나이+소득+학력")
v5889_df -> df

paste0(Y[2],"~",W,"+",X[2]) %>% lm(formula = ., data = df) -> fit

fit %>% lm.beta() %>% summary() %>% .$r.squared -> rsq_v 
fit %>% lm.beta() %>% summary() %>% .$adj.r.squared -> adjrsq_v
fit %>% lm.beta() %>% summary() %>% .$fstatistic -> fstat_v
fit %>% lmp_f() -> lmp_v

fit %>% lm.beta() %>% summary() %>% .$coef %>% as.data.frame() -> reg_df
fit %>% confint() %>% as.data.frame() -> ci_df
tibble(Predictor = c(
  "Constant",
  "Sex(0 = Male, 1 = Female)",
  "Age",
  "Income",
  "Education",
  "CMC Network Size")) -> row_df

bind_cols(row_df, reg_df, ci_df) %>% 
  
  gt() %>% gt_theme_538() %>% 
  tab_header(md("**Table 2.** Multiple Regression Analysis on F2F Network Size with CMC Network Size (*N* = 5889)")
  ) %>% cols_label(
    Estimate = md("*B*"), 
    Standardized = md("_&beta;_"),
    `Std. Error` = md("*SE*"),
    `t value` = md("*t*"),
    `Pr(>|t|)` = md("*p*"),
    `2.5 %` = md("*LL*"),
    `97.5 %` = md("*UL*")
  ) %>% tab_spanner(
    label = "95% CI", columns = c("2.5 %", "97.5 %")
  ) %>% fmt_number(
    columns = c(Estimate, Standardized, `Std. Error`, `t value`, `2.5 %`, `97.5 %`), decimals = 2
  ) %>% fmt_number(
    columns = `Pr(>|t|)`, decimals = 3
  ) %>% tab_source_note(md(
  "_F_(5, 5883) = 937.13, p < .001, R<sup>2</sup> = 0.44, _&Delta;R<sup>2</sup>_ = 0.44
  <br> _Note._  _SE_ = Standard Error; _CI_ = Confidence Interval; _LL_ = Lower Limit; _UL_ = Upper Limit.  " 
  ))

```

.footnote[

]


---
name: results4
# 결과: 가설2a: 대면-비대면소통빈도 -> 불안녕감

대면소통과 비대면소통은 이용자의 정신건강의 두 측면(불안녕감과 안녕감)에 어떤 영향을 미치는가?

비대면 및 대면소통빈도가 정신건강의 불안녕감에 미치는 영향

```{r}
options(digits = 3)
X <- c("대면빈도", "비대면빈도", "대면인원", "비대면인원")
Y <- c("우울불안", "삶만족")
W <- c("성+나이+소득+학력")
v5889_df -> df

# model p-value
lmp_f <- function (modelobject) {
    if (class(modelobject) != "lm") stop("Not an object of class 'lm' ")
    f <- summary(modelobject)$fstatistic
    p <- pf(f[1],f[2],f[3],lower.tail=F)
    attributes(p) <- NULL
    return(p)
}

paste0(Y[1],"~",W,"+",X[1],"*",X[2]) %>% lm(formula = ., data = df) -> fit

fit %>% lm.beta() %>% summary() %>% .$r.squared -> rsq_v 
fit %>% lm.beta() %>% summary() %>% .$adj.r.squared -> adjrsq_v
fit %>% lm.beta() %>% summary() %>% .$fstatistic -> fstat_v
fit %>% lmp_f() -> lmp_v

fit %>% lm.beta() %>% summary() %>% .$coef %>% as.data.frame() -> reg_df
fit %>% confint() %>% as.data.frame() -> ci_df
tibble(Predictor = c(
  "Constant",
  "Sex(0 = Male, 1 = Female)",
  "Age",
  "Income",
  "Education",
  "F2F Frequency",
  "CMC Frequency",
  "F2F:CMC"
  )) -> row_df

bind_cols(row_df, reg_df, ci_df) %>% 
  
  gt() %>% gt_theme_538() %>% 
  tab_header(md("**Table 2.** Multiple Regression Analysis on Ill-being with F2F Frequency and CMC frequency (*N* = 5889)")
  ) %>% cols_label(
    Estimate = md("*B*"), 
    Standardized = md("_&beta;_"),
    `Std. Error` = md("*SE*"),
    `t value` = md("*t*"),
    `Pr(>|t|)` = md("*p*"),
    `2.5 %` = md("*LL*"),
    `97.5 %` = md("*UL*")
  ) %>% tab_spanner(
    label = "95% CI", columns = c("2.5 %", "97.5 %")
  ) %>% fmt_number(
    columns = c(Estimate, Standardized, `Std. Error`, `t value`, `2.5 %`, `97.5 %`), decimals = 2
  ) %>% fmt_number(
    columns = `Pr(>|t|)`, decimals = 3
  ) %>% tab_source_note(md(
  "_F_(7, 5881) = 29.93, p < .001, R<sup>2</sup> = 0.03, _&Delta;R<sup>2</sup>_ = 0.03  
  <br> _Note._  _SE_ = Standard Error; _CI_ = Confidence Interval; _LL_ = Lower Limit; _UL_ = Upper Limit.  " 
  ))

```

                         
```{r message=FALSE, warning=FALSE, include=FALSE}
glue::glue(
  "_F_({fstat_v[2]}, {fstat_v[3]}) = {round(fstat_v[1], 2)}, p < .001, R<sup>2</sup> = {round(rsq_v, 2)}, _&Delta;R<sup>2</sup>_ = {round(adjrsq_v, 2)}"
)
```


---
name: results5
# 결과: 가설2a: 대면-비대면소통빈도 -> 안녕감

비대면 및 대면소통 인원수가 정신건강 안녕감에 미치는 영향

```{r}
options(digits = 3)
X <- c("대면빈도", "비대면빈도", "대면인원", "비대면인원")
Y <- c("우울불안", "삶만족")
W <- c("성+나이+소득+학력")
v5889_df -> df

paste0(Y[2],"~",W,"+",X[1],"*",X[2]) %>% lm(formula = ., data = df) -> fit

fit %>% lm.beta() %>% summary() %>% .$r.squared -> rsq_v 
fit %>% lm.beta() %>% summary() %>% .$adj.r.squared -> adjrsq_v
fit %>% lm.beta() %>% summary() %>% .$fstatistic -> fstat_v
fit %>% lmp_f() -> lmp_v

fit %>% lm.beta() %>% summary() %>% .$coef %>% as.data.frame() -> reg_df
fit %>% confint() %>% as.data.frame() -> ci_df
tibble(Predictor = c(
  "Constant",
  "Sex(0 = Male, 1 = Female)",
  "Age",
  "Income",
  "Education",
  "F2F Frequency",
  "CMC Frequency",
  "F2F:CMC"
  )) -> row_df

bind_cols(row_df, reg_df, ci_df) %>% 
  
  gt() %>% gt_theme_538() %>% 
  tab_header(md("**Table 2.** Multiple Regression Analysis on Well-being with F2F Frequency and CMC Frequency (*N* = 5889)")
  ) %>% cols_label(
    Estimate = md("*B*"), 
    Standardized = md("_&beta;_"),
    `Std. Error` = md("*SE*"),
    `t value` = md("*t*"),
    `Pr(>|t|)` = md("*p*"),
    `2.5 %` = md("*LL*"),
    `97.5 %` = md("*UL*")
  ) %>% tab_spanner(
    label = "95% CI", columns = c("2.5 %", "97.5 %")
  ) %>% fmt_number(
    columns = c(Estimate, Standardized, `Std. Error`, `t value`, `2.5 %`, `97.5 %`), decimals = 2
  ) %>% fmt_number(
    columns = `Pr(>|t|)`, decimals = 3
  ) %>% tab_source_note(md(
  "_F_(7, 5881) = 89.39, p < .001, R<sup>2</sup> = 0.1, _&Delta;R<sup>2</sup>_ = 0.1 
  <br> _Note._  _SE_ = Standard Error; _CI_ = Confidence Interval; _LL_ = Lower Limit; _UL_ = Upper Limit.  " 
  ))

```

.footnote[

]



---
name: results6
# 결과: 가설2b 대면-비대면소통 인원수 -> 불안녕감

대면소통과 비대면소통은 이용자의 정신건강의 두 측면(불안녕감과 안녕감)에 어떤 영향을 미치는가?

비대면 및 대면소통빈도가 정신건강의 불안녕감에 미치는 영향

```{r}
options(digits = 3)
X <- c("대면빈도", "비대면빈도", "대면인원", "비대면인원")
Y <- c("우울불안", "삶만족")
W <- c("성+나이+소득+학력")
v5889_df -> df

# model p-value
lmp_f <- function (modelobject) {
    if (class(modelobject) != "lm") stop("Not an object of class 'lm' ")
    f <- summary(modelobject)$fstatistic
    p <- pf(f[1],f[2],f[3],lower.tail=F)
    attributes(p) <- NULL
    return(p)
}

paste0(Y[1],"~",W,"+",X[3],"*",X[4]) %>% lm(formula = ., data = df) -> fit

fit %>% lm.beta() %>% summary() %>% .$r.squared -> rsq_v 
fit %>% lm.beta() %>% summary() %>% .$adj.r.squared -> adjrsq_v
fit %>% lm.beta() %>% summary() %>% .$fstatistic -> fstat_v
fit %>% lmp_f() -> lmp_v

fit %>% lm.beta() %>% summary() %>% .$coef %>% as.data.frame() -> reg_df
fit %>% confint() %>% as.data.frame() -> ci_df
tibble(Predictor = c(
  "Constant",
  "Sex(0 = Male, 1 = Female)",
  "Age",
  "Income",
  "Education",
  "F2F Network Size",
  "CMC Network Size",
  "F2F:CMC"
  )) -> row_df

bind_cols(row_df, reg_df, ci_df) %>% 
  
  gt() %>% gt_theme_538() %>% 
  tab_header(md("**Table 2.** Multiple Regression Analysis on Ill-being with F2F Network Size and CMC Network Size (*N* = 5889)")
  ) %>% cols_label(
    Estimate = md("*B*"), 
    Standardized = md("_&beta;_"),
    `Std. Error` = md("*SE*"),
    `t value` = md("*t*"),
    `Pr(>|t|)` = md("*p*"),
    `2.5 %` = md("*LL*"),
    `97.5 %` = md("*UL*")
  ) %>% tab_spanner(
    label = "95% CI", columns = c("2.5 %", "97.5 %")
  ) %>% fmt_number(
    columns = c(Estimate, Standardized, `Std. Error`, `t value`, `2.5 %`, `97.5 %`), decimals = 2
  ) %>% fmt_number(
    columns = `Pr(>|t|)`, decimals = 3
  ) %>% tab_source_note(md(
  "_F_(7, 5881) = 37.29, p < .001, R<sup>2</sup> = 0.04, _&Delta;R<sup>2</sup>_ = 0.04
  <br> _Note._  _SE_ = Standard Error; _CI_ = Confidence Interval; _LL_ = Lower Limit; _UL_ = Upper Limit.  " 
  ))

```

                         
```{r message=FALSE, warning=FALSE, include=FALSE}
glue::glue(
  "_F_({fstat_v[2]}, {fstat_v[3]}) = {round(fstat_v[1], 2)}, p < .001, R<sup>2</sup> = {round(rsq_v, 2)}, _&Delta;R<sup>2</sup>_ = {round(adjrsq_v, 2)}"
)
```


---
name: results7
# 결과: 가설2b: 대면-비대면소통 인원수 -> 안녕감

비대면 및 대면소통 인원수가 정신건강 안녕감에 미치는 영향

```{r}
options(digits = 3)
X <- c("대면빈도", "비대면빈도", "대면인원", "비대면인원")
Y <- c("우울불안", "삶만족")
W <- c("성+나이+소득+학력")
v5889_df -> df

paste0(Y[2],"~",W,"+",X[3],"*",X[4]) %>% lm(formula = ., data = df) -> fit

fit %>% lm.beta() %>% summary() %>% .$r.squared -> rsq_v 
fit %>% lm.beta() %>% summary() %>% .$adj.r.squared -> adjrsq_v
fit %>% lm.beta() %>% summary() %>% .$fstatistic -> fstat_v
fit %>% lmp_f() -> lmp_v

fit %>% lm.beta() %>% summary() %>% .$coef %>% as.data.frame() -> reg_df
fit %>% confint() %>% as.data.frame() -> ci_df
tibble(Predictor = c(
  "Constant",
  "Sex(0 = Male, 1 = Female)",
  "Age",
  "Income",
  "Education",
  "F2F Network Size",
  "CMC Network Size",
  "F2F:CMC"
  )) -> row_df

bind_cols(row_df, reg_df, ci_df) %>% 
  
  gt() %>% gt_theme_538() %>% 
  tab_header(md("**Table 2.** Multiple Regression Analysis on Well-being with F2F Network Size and CMC Network Size (*N* = 5889)")
  ) %>% cols_label(
    Estimate = md("*B*"), 
    Standardized = md("_&beta;_"),
    `Std. Error` = md("*SE*"),
    `t value` = md("*t*"),
    `Pr(>|t|)` = md("*p*"),
    `2.5 %` = md("*LL*"),
    `97.5 %` = md("*UL*")
  ) %>% tab_spanner(
    label = "95% CI", columns = c("2.5 %", "97.5 %")
  ) %>% fmt_number(
    columns = c(Estimate, Standardized, `Std. Error`, `t value`, `2.5 %`, `97.5 %`), decimals = 2
  ) %>% fmt_number(
    columns = `Pr(>|t|)`, decimals = 3
  ) %>% tab_source_note(md(
  "_F_(7, 5881) = 79.01, p < .001, R<sup>2</sup> = 0.09, _&Delta;R<sup>2</sup>_ = 0.08
  <br> _Note._  _SE_ = Standard Error; _CI_ = Confidence Interval; _LL_ = Lower Limit; _UL_ = Upper Limit.  " 
  ))

```

.footnote[

]


---
name: discussion1
# 논의



---
name: last

class: middle, inverse

.pull-left[
# **경청해 주셔서 <br>감사합니다.**
<br/>

]

.pull-right[
.right[


]
]
