---
title: "SSK심포지움I: 팬데믹 시기 삶의 양식과 마음건강"
subtitle: "대면소통 및 미디어이용이 정신건강에 미치는 차별적 영향"
author: "안도현(제주대학교)"
institute: "서울대 팬데믹과 포스트팬데믹 시기 디지털소통양식과 정신건강 SSK사업단"
date: "2022-1-19"
output:
  xaringan::moon_reader:
    css: 
      - [default]
      - css/rconf.css
      - css/rconf-fonts.css
    lib_dir: libs
    seal: false
    nature:
      highlightStyle: googlecode
      highlightLines: true
      highlightLanguage: ["r"]
      countIncrementalSlides: false
      ratio: "16:9"
    includes:
      after_body: [css/rconf-logo.html]
editor_options: 
  chunk_output_type: console
---

```{r setup, include = FALSE}
library(tidyverse)

options(
  htmltools.dir.version = FALSE, 
  htmltools.preserve.raw = FALSE,
  tibble.width = 60, tibble.print_min = 6,
  crayon.enabled = TRUE
)

knitr::opts_chunk$set(echo = FALSE, message=FALSE, warning=FALSE,
                      comment="", digits = 3, tidy = FALSE, prompt = FALSE, fig.align = 'center',
                      fig.width = 7.252,
                      fig.height = 4,
                      dpi = 300)

# uncomment the following lines if you want to use the NHS-R theme colours by default
# scale_fill_continuous <- partial(scale_fill_nhs, discrete = FALSE)
# scale_fill_discrete <- partial(scale_fill_nhs, discrete = TRUE)
# scale_colour_continuous <- partial(scale_colour_nhs, discrete = FALSE)
# scale_colour_discrete <- partial(scale_colour_nhs, discrete = TRUE)
```


class: title-slide, left, bottom

# `r rmarkdown::metadata$title`
----
## **`r rmarkdown::metadata$subtitle`**
### `r rmarkdown::metadata$author`
### `r rmarkdown::metadata$date`

---
class: inverse, middle
name: data-science-case

# .warmyellow[발표 개요]

----

.pull-left[

.burlywood[연구문제]

**.tomato[I. 대면소통 및 미디어이용이 정신건강에 미치는 차별적 영향: 고립감과 소속연결감의 매개효과]**

1. 미디어이용은 사회관계의 대체재로서 대면소통을 증강하는가 전치하는가? 

2. 고립감 및 소속연결감이 대면소통 및 미디어이용과 불안녕감 및 안녕감 사이의 관계를 차별적으로 매개하는가?

3. 미디어이용은 대면소통, 고립감 및 소속연결감, 불안녕감 및 안녕감 사이의 매개관계를 조절하는가?  


]

.pull-right[   
.left[

**.CornflowerBlue[순 서]** 

1. [개념 & 가설]
  1. [미디어이용과 대면소통: 증강 vs. 전치](#concepts1)  
  2. [사회관계: 고립감과 소속연결감](#method1)  
  3. [정신건강: 안녕감과 불안녕감](#hypo1)   

2. [방 법](#method1)  

3. [결 과](#results1)  

4. [논 의](#discussion1)  

]
] <!--end of right-column-->


<!--------------------------  슬라이드 본문 시작 ------------------------------------->




```{r message=TRUE, warning=TRUE, include=FALSE}
if(!require(remote)) install.packages("remote")
if(!require(gtExtras)) remotes::install_github("jthomasmock/gtExtras")
if(!require(processR)) remotes::install_github("cardiomoon/processR")

c("summarytools", "psych", "lm.beta", "lavaan", "mediation", "processR",
  "writexl", "readxl", "gt", "kableExtra", "gtExtras",  
  "janitor", "here", "corrr", "Hmisc", "correlation",
  "see", "ggraph", 
  "tidyverse", "tidytext", "lubridate") -> pkg_v
pkg_v %in% installed.packages()[,"Package"] -> pkg_installed
( pkg_v[!pkg_installed] -> pkg_new )

if(length(pkg_new)) install.packages(pkg_new)

lapply(pkg_v, require, ch = T)

readRDS("data/v5889.rds") -> v5889_df; v5889_df -> df
df %>% group_by(성) %>% summarise(N = n(), P = N/nrow(df)*100) -> sex_df
df %>% group_by(학력) %>% summarise(N = n(), P = N/nrow(df)*100) -> edu_df

df %>% summarise(M = mean(나이), SD = sd(나이)) -> age_df
df %>% summarise(M = mean(소득), SD = sd(소득)) -> income_df


options(digits = 1)
```



---
name: results2e
# 결과: 대면소통 매개 요약 

.left-column6[
대면소통은 우울불안에 대해 고립감과 소속연결이 모두 매개. 반면, 삶만족에 대해서는 소속연결감만 매개하고, 고립감은 매개하지 않는다. 
]

.right-column4[
```{r}
v5889_df  -> df

X <- c("대면빈도", "관계이용", "정보이용", "오락이용")[1]
M <- c("관계_고립", "관계_소속연결")
Y <- c("우울불안", "삶만족")
W <- "성+나이+소득+학력"

op <- par(no.readonly = TRUE)
par(mfrow = c(2,2))
out_l <- list()
for (i in seq_along(M)) {
  for (j in seq_along(Y)) {
    M_fmla <- paste0(M[[i]], "~", X, "+", W)
    Y_fmla <- paste0(Y[[j]], "~", X, "+", M[[i]], "+", W)
    
    med_fit <- lm(M_fmla, data = df)
    out_fit <- lm(Y_fmla, data = df)
    med_out <- mediation::mediate(
      med_fit,
      out_fit,
      treat = X,
      mediator = M[[i]],
      boot = T,
      sims = 100
    )
    plot(med_out, main = paste(X, "-", M[[i]], "-", Y[[j]], sep = " "))
    out_l[[i]] <- summary(med_out)
  }
}
par(op)
```
]  

.footnote[

]



---
name: results3a1
# 결과: 가설3a1: 불안녕감: 관계이용 조절매개


.left-column8[

```{r}
v5889_df  -> df
df %>% 
  mutate(관계이용상하 = case_when(
    관계이용 <= quantile(df$관계이용, probs = .3) ~ 3,
    관계이용 >= quantile(df$관계이용, probs = .7) ~ 7, 
    TRUE ~ 5)) -> df

X <- c("대면빈도", "관계이용", "정보이용", "오락이용")[1]
M <- c("관계_고립", "관계_소속연결")
Y <- c("우울불안", "삶만족")[1]
W <- "성+나이+소득+학력"
I <- "관계이용상하"

op <- par(no.readonly = TRUE)
par(mfrow = c(2,3))
out2_l <- list()
out6_l <- list()
test_l <- list()
for(i in seq_along(M)) {
  for (j in seq_along(Y)) {
    M_fmla <- paste0(M[[i]], "~", X, "*", I, "+", W)
    Y_fmla <-
      paste0(Y[[j]], "~", M[[i]], "+", X, "*", I, "+", M,"+", W)
    
    med_fit <- lm(M_fmla, data = df)
    out_fit <- lm(Y_fmla, data = df)
    med2_out <- mediation::mediate(
      med_fit,
      out_fit,
      treat = X,
      mediator = M[[i]],
      covariates = list(관계이용상하  = 3),
      sims = 100
    )
    med4_out <- mediation::mediate(
      med_fit,
      out_fit,
      treat = X,
      mediator = M[[i]],
      covariates = list(관계이용상하  = 5),
      sims = 100
    )
    med6_out <- mediation::mediate(
      med_fit,
      out_fit,
      treat = X,
      mediator = M[[i]],
      covariates = list(관계이용상하  = 7),
      sims = 100
    )
    med_init <-
      mediation::mediate(
        med_fit,
        out_fit,
        treat = X,
        mediator = M[[i]],
        sims = 100
      )
    test_l[[i]] <- test.modmed(
      med_init,
      covariates.1 = list(관계이용상하  = 3),
      covariates.2 = list(관계이용상하  = 7)
    )
    plot(med2_out, main = paste(X, "-", M[[i]], "-", Y[[j]]), sub = paste(I, "= Low"))
    
    plot(med4_out, main = paste(X, "-", M[[i]], "-", Y[[j]]), sub = paste(I, "= Mid"))
    
    plot(med6_out, main = paste(X, "-", M[[i]], "-", Y[[j]]), sub = paste(I, "= High"))
    out2_l[[i]] <- summary(med2_out)
    out6_l[[i]] <- summary(med6_out)
  }
}
par(op)

```

]



.right-column2[

단순 매개모형

```{r}
v5889_df -> df

par(mfrow = c(2,1))

X <- c("대면빈도", "관계이용", "정보이용", "오락이용")[1]
M <- c("관계_고립", "관계_소속연결")
Y <- c("우울불안", "삶만족")[1]
W <- "성+나이+소득+학력"

out_l <- list()
for (i in seq_along(M)) {
  for (j in seq_along(Y)) {
    M_fmla <- paste0(M[[i]], "~", X, "+", W)
    Y_fmla <- paste0(Y[[j]], "~", X, "+", M[[i]], "+", W)
    
    med_fit <- lm(M_fmla, data = df)
    out_fit <- lm(Y_fmla, data = df)
    med_out <- mediation::mediate(
      med_fit,
      out_fit,
      treat = X,
      mediator = M[[i]],
      boot = T,
      sims = 100
    )
    plot(med_out, main = paste(X, "-", M[[i]], "-", Y[[j]], sep = " "))
    out_l[[i]] <- summary(med_out)
  }
}

```


]

